臺灣臺北地方法院民事判決　　　　　　 99年度簡上字第598號
上　訴　人　信義壹零壹不動產仲介經紀有限公司
法定代理人　許清柳
訴訟代理人　陳守文律師
　　　　　　郭佳瑋
被　上訴人　王美文
訴訟代理人　吳茂榕律師
上列當事人間請求損害賠償事件，上訴人對於中華民國99年9月
15日臺灣臺北地方法院臺北簡易庭99年度北簡字第3423號第一審
判決提起上訴，本院判決如下：
    主  文
原判決關於駁回上訴人後開第二項之訴部分及訴訟費用之裁判均
廢棄。
被上訴人應給付上訴人新臺幣參拾萬元及自民國九十九年一月二
十九日起至清償日止，按週年利率百分之五計算之利息。
其餘上訴駁回。
第一、二審訴訟費用由被上訴人負擔四分之三，其餘由上訴人負
擔。
    事實及理由
一、上訴人經合法通知，未於言詞辯論期日到場，核無民事訴訟
    法第386條所列各款情形，爰依被上訴人之聲請，由其一造
    辯論而為判決。
二、上訴人起訴主張：
  (一)被上訴人於民國98年11月2日與上訴人簽訂「不動產專任委
    託銷售契約書」（下稱系爭委託銷售契約），將其所有坐落
    臺北市○○區○○街494巷9號1樓房屋及基地所有權應有部
    分（下稱系爭房地），以其可實收新臺幣(下同)1150萬元價
    格委託上訴人仲介銷售，約定委託銷售期間一個月(即自98
    年11月2日起至12月2日止)，成交價額超過1150萬元部分為
    上訴人仲介服務之報酬，並於簽訂不動產買賣契約書時，以
    現金給付上訴人，或由買主購屋價款直接給付之。如上訴人
    收受定金後，因可歸責於被上訴人之事由而不願或無法與上
    訴人所介紹之買主簽訂不動產買賣契約書，被上訴人仍應一
    次給付上訴人委託銷售之服務報酬，且被上訴人同意上訴人
    可為買賣雙方之代理人，如買方出價達到被告委託銷售價格
    時，上訴人無須再行通知被上訴人，即得全權代理收受定金
    及安排買賣雙方簽約事宜，被上訴人同意買賣契約於上訴人
    收受定金時成立生效，於上訴人通知後5日內或依約定日期
    出面簽訂不動產買賣契約書，定金於簽約時即轉為買賣價款
    之一部分，並同意由上訴人選任之地政士(代書)辦理簽約、
    買賣價金信託履約保證及一切過戶手續。
  (二)嗣有上訴人仲介同業常美華(21世紀不動產仲介公司信義松
    仁店店長)有意在吳興街附近，為伊即將與在臺中市工作之
    女子劉郁慧結婚之兒子吳典買房子，經同事陳光復告知系爭
    房屋正在委託銷售訊息，遂與陳光復及同事鄧煥霖(21世紀
    不動產仲介公司信義松仁商仲營業處處長)一同實地看過房
    子，因上訴人法定代理人許清柳原先也在21世紀不動產仲介
    公司任職，與鄧煥霖熟識，乃經由鄧煥霖出面與許清柳接洽
    ，於98年11月27日晚8時許，許清柳即偕同吳迪、鄧煥霖前
    往系爭房屋探看，被上訴人王美文在場陪同，之後三人各自
    離開，同日晚10時許，常美華偕同其子吳迪約鄧煥霖至上訴
    人店內(臺北市○○區○○路358號1樓)商談系爭房屋買賣價
    款事宜，許清柳拿出兩造簽訂之銷售契約書，堅持要賣1180
    萬元，常美華同意以該金額購買系爭房屋，但因已深夜，無
    法開立許清柳要求之1百萬元定金支票，即委由鄧煥霖回家
    簽發為其所有之付款人為新光商業銀行莊敬分行、票號為PC
    0000000、票載發票日為98年11月28日、面額1百萬元之元支
    票一紙（下稱系爭支票），立即返回上訴人前揭店內，交予
    許清柳收執，許清柳則當場出具一張「買賣定金收據」(日
    期：98年11月27日)，常美華即在該張收據「買方簽章」欄
    內簽署「劉郁慧」三字。
  (三)翌日(28日)上午10時許，許清柳偕同被上訴人友人余佩珊前
    往系爭房屋即被上訴人之住處，告知系爭房屋已經仲介銷售
    成功，並且收了買方交付之一張1百萬元之定金支票後離去
    。許清柳於同年月30日上午通知被上訴人前往上訴人前揭店
    內與買主(吳迪、劉郁慧到場，常美華未到場)見面簽訂不動
    產買賣契約書，被上訴人則由其子孫俊人陪同到場，先是要
    求其實收價款1150萬元扣除系爭房屋前向聯邦銀行之抵押借
    款後，須一次支付，繼又要求交屋日期須延至99年5月、6月
    間，吳迪電詢其母常美華意見均表示同意後，被上訴人又要
    求須先審閱不動產買賣契約書內容，旋即取走不動產買賣契
    約書離去不再出面，屢經溝通不成。上訴人遂於同年12月1
    日以台北吳興郵局第1803號存證信函催告被上訴人出面履行
    簽約義務，惟其置之不理，致其受有系爭不動產溢價30萬元
    服務報酬及買主原應支付上訴人之委託承買價款1%服務報酬
    11萬8000元，共計41萬8000元之損失。上訴人爰依契約法律
    關係及不完全給付之法律關係，提起本件訴訟，請求被上訴
    人給付41萬8000元及自起訴狀繕本送達翌日起至清償日止，
    按年息5%計算之利息等語。
三、被上訴人則以：
  (一)系爭不動產專任委託銷售契約書係企業經營者與消費者訂立
    之定型化契約，依消費者保護法第11條之1規定，本應予消
    費者30日以內之合理期間審閱全部條款內容，否則其條款不
    構成契約內容；又消費者保護法第12條亦規定定型化契約中
    之條款違反誠信原則，對消費者顯失公平者無效；且系爭契
    約記載收取差價及其他約定事項規定，分別有違不動產經紀
    業管理條例第19條及不動產委託銷售定型化契約應記載及不
    得記載事項第6條第7項及第8條等規定，因此有違消費者保
    護法第17條之規定，故系爭不動產專任委託銷售契約為無效
    之契約。
  (二)又上訴人自稱其覓得之買主「劉郁慧」在98年11月30日之前
    從未前來看過系爭房屋，亦未曾與賣主即被上訴人見過面，
    更未討論過相關交易條件，被上訴人要求先行審閱系爭不動
    產買賣契約書(定型化契約)並無不當，上訴人竟向本院聲請
    假扣押系爭不動產，有違誠信原則。上訴人既未完成受委託
    銷售系爭房屋之義務，尚不得請求服務報酬，尤無損害賠償
    可言等語抗辯。
四、原審為上訴人敗訴之判決，上訴人不服，提起本件上訴，並
    聲明：(一)原判決廢棄。(二)被上訴人應給付上訴人41萬8000元
    及自起訴狀繕本送達翌日起至清償日止，按週年利率5%計算
    利息。被上訴人則聲明：上訴駁回。
五、兩造均不爭執之事實：
    兩造於98年11月2日簽訂系爭委託銷售書，被上訴人將其所
    有坐落臺北市○○區○○街之系爭房地，以其可實收1150萬
    元價格委託上訴人仲介銷售，約定委託銷售期間為一個月即
    自98年11月2日起至98年12月2日止。
六、法院之判斷：
    上訴人主張兩造簽立系爭委託銷售契約，其已依該契約為上
    訴人覓得買方，且買賣雙方達成系爭房地之買賣合意，上訴
    人卻無故不與該買方簽立系爭房地之書面買賣契約，而有違
    系爭委託銷售契約第6條、第7條第3款等約定及應依不完全
    給付等法律關係負損害賠償責任，認其仍應依前揭約定給付
    服務報酬及依法賠償其損失等語，上訴人則以前揭情詞置辯
    ，是本件爭點首為：系爭委託銷售契約是否違反審閱期間之
    規定，而有消費者保護法第11條之1、第12條規定而無效之
    情形？又系爭委託銷售契約是否有違不動產經紀業管理條例
    第19條及不動產委託銷售定型化契約應記載及不得記載事項
    第6條第7項及第8條等規定，而有消費者保護法第17條無效
    之情形？如否，上訴人之請求是否有據？茲分述如下：
  (一)系爭委託銷售契約是否有消費者保護法第11條之1、第12條
    之無效之情形？
  1.按企業經營者與消費者訂立定型化契約前，應有三十日以內
    之合理期間，供消費者審閱全部條款內容。違反前項規定者
    ，其條款不構成契約之內容。但消費者得主張該條款仍構成
    契約之內容。中央主管機關得選擇特定行業，參酌定型化契
    約條款之重要性、涉及事項之多寡及複雜程度等事項，公告
    定型化契約之審閱期間，消費者保護法第11條之1固有明文
    ，其立法目的乃為維護消費者知的權利，使其於訂立定型化
    契約前，有充分了解定型化契約條款之機會，故如消費者於
    簽約前即已明瞭契約內容，即不得再援引上開規定，遽稱某
    一契約條款不構成契約之內容，甚或契約不成立、無效。
  2.查系爭委託銷售契約書係被上訴人預定用於同類委託銷售契
    約條款而訂定之契約，亦為兩造所不爭執，性質上應屬於定
    型化契約，有消費者保護法第11條之1規定之適用，堪可認
    定。再依據內政部所公告「不動產委託銷售定型化契約應記
    載不得記載事項」，不動產委託銷售之定型化契約之審閱期
    間不得少於三日；又系爭委託銷售契約書之前文記載:本契
    約書審閱期間為三日以上，委託人(即被上訴人)簽訂本契約
    書時，業已行使契約審閱權利，並充分瞭解契約內容；且業
    已充分瞭解契約內容，無需另行攜回審閱等語，被上訴人於
    該項欄為打勾並緊鄰簽名，此有系爭委託銷售契約書可證（
    見原審卷第8頁），且為上訴人所不爭執。又前揭契約書，
    其中記載服務報酬條款，非但以手寫方式刪除原約定之成交
    價百分之四之記載，另書寫超價部分替代之；總價金額亦手
    寫方式註記被上訴人實收壹仟壹佰伍拾萬元整等情以觀，則
    兩造簽約前已就委託銷售之價格、付款方式及仲介報酬商議
    之，是被上訴人在簽立系爭委託銷售契約書前亦確實閱覽過
    契約條款，且對於該等契約條款甚有異議，並以手寫方式修
    改，並由被上訴人在審閱權部分簽名確認充分瞭解契約內容
    而無庸攜回審閱等情，已堪認定。再參諸被上訴人所要求之
    實收金額、服務報酬及增值稅之支出由買方支出等契約條件
    皆另以手寫方式加具於系爭委託銷售契約中，並由被上訴人
    簽名確認（見原審卷第8、9頁），益徵被上訴人已充分了解
    該契約內容，揆諸前揭說明，被上訴人於簽約前即已明瞭系
    爭委託銷售契約內容，即不得再援引消費者保護法第11條之
    1第1項規定，遽稱該等契約條款不構成契約之內容，甚或契
    約不成立、無效。至於被上訴人提出之白內障之診斷證明書
    ，與其瞭解系爭契約內容無涉，一併敘明。又被上訴人主張
    系爭委託銷售契約有違誠信原則，然其對於何項條款、如何
    違反誠信等情，均未舉證以實其說，是其遽行主張系爭委託
    銷售契約無效，亦非有據。準此，系爭委託銷售契約成立，
    且無違反前揭消費者保護法之情事而無效一節，自堪認定。
  (二)系爭委託銷售契約有無違反不動產經紀業管理條例第19條及
    不動產委託銷售定型化契約應記載及不得記載事項第6條、
    第7項及第8條等規定，而有消費者保護法第17條無效之情形
    ？
    按中央主管機關得選擇特定行業，公告規定其定型化契約應
    記載或不得記載之事項。違反該公告之定型化契約，其定型
    化契約條款無效。該定型化契約之效力，依消費者保護法第
    16條規定定之，同法第17條第1、2項固有明文。被上訴人主
    張系爭委託銷售契約有違不動產經紀業管理條例第19條及不
    動產委託銷售定型化契約應記載及不得記載事項第6條第7項
    及第8條等規定，因認有消費者保護法第17條無效情形，分
    別審酌如下：
  1.按不動產經紀業管理條例第19條規定：經紀業或經紀人員不
    得收取差價或其他報酬，其經營仲介業務者，並應依實際成
    交價金或租金按中央主管機關規定之報酬標準計收。違反前
    項規定者，其已收取之差價或其他報酬，應於加計利息後加
    倍返還支付人。觀諸前揭規定全文足見，經紀業或經紀人員
    不得於報酬之約定外，收取差價或其他報酬。查系爭委託銷
    售契約對於報酬之約定條款，已刪除原成交價款百分之四之
    約定，而由超價部分取代之，已如前述，是上訴人除得請求
    該報酬約定外，並無收取差價或請求其他報酬，自堪認定。
    被上訴人未全文引用前揭條例之內容，斷章取義，顯有誤會
    ，其主張系爭委託銷售契約因而違反消費者保護法第17條之
    規定而無效，顯不足採。
  2.再按，契約成立後，除委託人同意授權受託人代為收受買方
    支付之定金外。否則視為不同意授權；買賣雙方價金與條件
    一致時，委託人應與受託人所仲介成交之買方另行簽訂「不
    動產買賣契約書」，並約定由委託人及買方共同或協商指定
    地政士辦理所有權移轉登記及相關手續；如未約明者，由委
    託人指定之，不動產委託銷售定型化契約應記載及不得記載
    事項第6條第7項及第8條固分別明揭上旨。經查，系爭委託
    銷售契約第4條收款條件及方式條款，已明文約定由乙方（
    即上訴人）得代理甲方（即被上訴人）收受定金等語，是上
    訴人自得依約代理被上訴人收取定金，該契約條款之約定自
    無違反前揭應記載及不得記載事項之規定，首先敘明。又前
    揭規定第8條係規定，買賣雙方於簽訂不動產買賣契約書時
    ，得協商地政士之指定等情，並未禁止委託銷售契約事先約
    定。而系爭委託銷售契約第9條第2項對於地政士之指定，業
    經被上訴人同意由上訴人選任之地政士辦理之，並未違反前
    揭應記載及不得記載事項之規定；更遑論被上訴人對於系爭
    委託銷售契約如何違反前揭規定，並未舉證以明之，其主張
    ，顯無足採。
  3.是被上訴人主張系爭委託銷售契約有違反不動產經紀業管理
    條例第19條及不動產委託銷售定型化契約應記載及不得記載
    事項第6條第7項及第8條等規定，而有消費者保護法第17條
    無效之情事，洵無足採。
  (三)上訴人本件請求是否有據？
    系爭委託銷售契約既經認定無消費者保護法第11條之1、第
    12條及第17條之無效情事，是上訴人依該契約條款請求被上
    訴人給付報酬即超價金額30萬元，並依不完全給付之法律關
    係請求原買方應給付伊之成交價1﹪之服務報酬11萬8000元
    是否有據，審酌如下：
  1.按乙方（即上訴人）收受定金後，因可歸責於甲方（即被上
    訴人）之事由而不願或無法與乙方所介紹之客戶簽訂不動產
    買賣契約書時，視為乙方已完成居間仲介之義務，甲方仍應
    付清予乙方委託銷售價格之百分之四之服務報酬，系爭委託
    銷售契約書第7條第3項第1款第2目定有明文。查本件上訴人
    於98年11月27日收受買方常美華委由鄧煥霖簽發之系爭100
    萬元定金支票；同年月28日告知被上訴人系爭房屋業經仲介
    銷售成功，已收受買方交付之前揭定金支票；並於同年月30
    日上午通知被上訴人前往上訴人之店內與買主（吳迪、劉郁
    慧到場，常美華未到場）見面簽訂不動產買賣契約書，被上
    訴人則由其子孫俊人陪同到場，先是要求其實收價款1150萬
    元扣除系爭房屋前向聯邦銀行之抵押借款後，須一次支付，
    且要求交屋日期須延至99年5月、6月間，經吳迪電詢常美華
    意見均表示同意後，被上訴人又要求須先審閱不動產買賣契
    約書內容，旋即取走不動產買賣契約書離去不再出面等情，
    為被上訴人所不爭執，堪信為真實。是依前揭契約約定，被
    上訴人既於上訴人收受系爭定金支票後，不願與上訴人介紹
    之客戶簽訂不動產買賣契約書，此時應視為上訴人已完成居
    間仲介之義務，被上訴人仍應給付約定之報酬。又系爭報酬
    原記載成交價額百分之四之約定業經刪除，以超價部分替代
    之，已如前述，是上訴人依約請求被上訴人給付30萬元超價
    之報酬及法定遲延利息部分，應屬有據。至於被上訴人以買
    方均未到現場看過房屋、未與上訴人見過面，認上訴人尚未
    依約完成義務云云。然買方是否要到現場看屋，此為其權利
    而非義務，且系爭不動產契約簽訂時，常美華之子吳迪及其
    女友劉郁慧均在現場，難認上訴人有何未完成義務之情事；
    又上訴人依法聲請假扣押，為其法定權利，難認有何違背誠
    信之情，是被上訴人據此主張上訴人為完成系爭委託銷售契
    約之義務，不足採信，併予敘明。
  2.至於上訴人依不完全給付之法律關係請求原買方應給付伊之
    成交價1﹪之服務報酬11萬8000元部分，則未見上訴人舉證
    被上訴人如何不完全給付，所請以難認有據；更遑論被上訴
    人未與上訴人所介紹之人簽約，顯未提出給付之情事，何來
    不完全給付？上訴人對於法條規定，顯有誤會，是其此部分
    請求，難認有據。
七、綜上所述，系爭委託銷售契約既無消費者保護法所規定之無
    效情事，從而，上訴人主張其係系爭委託銷售契約約定請求
    報酬30萬元及自起訴狀繕本送達翌日即99年1月29日起至清
    償日止，按週年利率5％計算之利息，自屬有理由，應予准
    許。原審駁回上訴人之訴，自有未洽，上訴意旨就此部分指
    摘原判決不當，求予廢棄改判，為有理由。至於上訴人依不
    完全給付之法律關係請求被上訴人給付原買方應給付伊之服
    務報酬11萬8000元及其遲延利息部分，為無理由，應予駁回
    ，原審為上開判決，經核與法並無不合，上訴意旨求予廢棄
    改判，則無理由，應駁回其上訴。
八、本件事證已臻明確，兩造其餘攻擊防禦方法及所提證據，核
    與本件判決結果不生影響，爰不另一一論述，併予敘明。
九、據上論結，本件上訴為一部有理由，一部無理由，依民事訴
    訟法第436條之1第3項、第450條、第449條第1項、第79條但
    書，判決如主文。
中    華    民    國     100    年    1    月    5    日
            民事第五庭    審判長法  官  薛中興
                                法  官  歐陽漢菁
                                法  官  洪純莉
以上正本係照原本作成。
本判決不得上訴。
中    華    民    國     100    年    1    月    5    日
                                書記官  邱美嫆